【裁判字號】    98,交聲,2653
【裁判日期】    981123
【裁判案由】    聲明異議
【裁判全文】
臺灣高雄地方法院交通事件裁定        98年度交聲字第2653號
原處分機關  交通部公路總局高雄區監理所
異  議  人  甲○○
即受處分人
上列受處分人因聲明異議案件，對於交通部公路總局高雄區監理
所民國98年9 月8 日所為之處分（原處分：高監營裁字第裁80-N
O0000000號），聲明異議，本院裁定如下：
    主  文
原處分撤銷。
甲○○汽車駕駛人，駕駛汽車經測試檢定酒精濃度超過規定標準
，處罰鍰新臺幣壹萬貳仟伍佰元，並應吊扣職業聯結車駕駛執照
拾貳個月及接受道路交通安全講習。
    理  由
一、原處分機關略以：異議人即受處分人甲○○前於民國97年6
    月11日下午5 時50分許，駕駛車牌號碼062-HW號營業貨運曳
    引車，行經高雄縣岡山鎮○○路與友情路口，因有汽車駕駛
    人酒精濃度超過規定標準每公升0.55毫克以上之違規事實，
    遭員警製單舉發，爰依違反道路交通管理處罰條例第35條第
    1 項第1 款、道路交通管理事件統一裁罰基準及處理細則之
    規定，裁處罰鍰新臺幣（下同）52,500元，吊扣異議人職業
    聯結車之駕駛執照12個月，並施以道安講習之處分等語。
二、異議意旨則以：異議人因上開酒駕行為，經臺灣高雄地方法
    院檢察署檢察官為緩起訴處分，並已支付40,000元給國庫，
    原處分機關又再裁處異議人52,500元，且吊扣異議人執業聯
    結車駕照，影響異議人生計，爰依法聲明異議，請求撤銷關
    於吊扣駕駛執照12個月及罰鍰52,500元之處分等語。
三、按汽車駕駛人，駕駛汽車經測試檢定，酒精濃度超過規定標
    準者，處15,000元以上60,000元以下罰鍰，並當場移置保管
    其車輛及吊扣其駕駛執照1 年，道路交通管理處罰條例第35
    條第1 項第1 款固定有明文。惟按一行為同時觸犯刑事法律
    及違反行政法上義務規定者，依刑事法律處罰之。但其行為
    應處以其他種類行政罰或得沒入之物而未經法院宣告沒收者
    ，亦得裁處之。前項行為如經不起訴處分或為無罪、免訴、
    不受理、不付審理之裁判確定者，得依違反行政法上之義務
    規定裁處之，行政罰法第26條已定有明文。
四、經查：
  (一)異議人於97年6 月11日下午5 時50分許，酒後駕駛車牌號碼
    062-HW號營業貨運曳引車，行經高雄縣岡山鎮○○路與友情
    路口時，因發生車禍經警到場處理，並對異議人實施吐氣酒
    精濃度測試，測得其呼氣酒精濃度達每公升0.74毫克，即以
    異議人違反道路交通管理處罰條例第35條第1 項第1 款規定
    開單舉發。異議人並因上開酒後駕車之行為，同時犯刑法第
    185 條之3 公共危險罪，經臺灣高雄地方法院檢察署檢察官
    以97年度偵字第21416 號為緩起訴處分，其期間為1 年，異
    議人應支付40,000元給國庫，上開緩起訴處分後經確定，且
    異議人已於97年11月10日支付40,000元給國庫完畢，上開緩
    起訴處分並於98年8 月31日期滿，惟原處分機關就前開同一
    酒後駕車行為，仍於98年9 月8 日對異議人裁處罰鍰52,500
    元等情，有臺灣高等法院被告前案紀錄表、臺灣高雄地方法
    院檢察署97年度偵字第21416 號緩起訴處分書、臺灣高等法
    院高雄分院檢察署97年度上職議字第3875號處分書各1 份，
    及臺灣高雄地方法院檢察署自行收納款項統一收據、高雄縣
    政府警察局舉發違反道路交通管理事件通知單、交通部公路
    總局高雄區監理所高監營裁字第裁80-NO0000000號違反道路
    交通管理事件裁決書各1 紙附卷可憑。
  (二)依行政罰法第26條之立法理由觀之，「一行為同時觸犯刑事
    法律及違反行政法上義務規定時，由於刑罰與行政罰同屬對
    不法行為之制裁，而刑罰之懲罰作用較強，故依刑事法律處
    罰，即足資警惕時，實無為一事二罰再處行政罰之必要，且
    刑事法律處罰，由法院依法定程序為之，較符合正當法律程
    序，應予優先適用。但罰鍰以外之沒入或其他種類行政罰，
    因兼具維護公共秩序之作用，為達行政目的，行政機關仍得
    併與裁處」，故探究其立法目的，無非在處罰目的相同且處
    罰方式相同時，若依刑事法律處罰，即足資警惕時，實無為
    一事二罰再處行政罰之必要，但罰鍰以外之沒入或其他種類
    行政罰，因兼具維護公共秩序之作用，為達行政目的，行政
    機關仍得併予裁處。又刑事訴訟法第253 條之1 所指之緩起
    訴處分，其中檢察官命被告為金錢給付部分，並得為民事強
    制執行名義，受處分人因上開緩起訴處分而剝奪其財產權，
    且前揭金錢給付義務亦具有強制性、懲罰性，雖不若易科罰
    金係以支付金錢作為自由刑之替代，惟經由緩起訴處分條件
    之履行使其免於遭檢察官發動起訴程序，仍具有替代刑罰之
    效果，廣義而言，應屬前揭所稱之「實質刑事法律處罰」，
    而有行政罰法第26條第1 項「一事不二罰」規定之適用。至
    交通部95年7 月17日交路字第0950006986號函釋雖略以：查
    法務部行政罰法諮詢小組第1 次會議紀錄已明確結論「緩起
    訴者乃附條件的不起訴處分，亦即是不起訴的一種」在案，
    當依該部上開函釋結論及行政罰法第26條第2 項規定辦理云
    云。惟「緩起訴」處分之最終雖使被告免於刑事訴追之效果
    ，與「不起訴」處分之效果相同，然觀諸刑事訴訟法第253
    條之1 第1 項係91年2 月8 日增訂，行政罰法係94年2 月5
    日公布，而制定在後的行政罰法第26條第2 項僅臚列「不起
    訴處分或無罪、免訴、不受理、不付審理之裁判確定者」，
    並未將「緩起訴處分」納入。又緩起訴處分既非不能證明行
    為人之犯罪事實，且造成行為人財產減少或義務增加，已產
    生實質刑罰之效果，自與上開行政罰法第26條第2項 列舉之
    不起訴處分等情形迥然有別，仍無從遽為比擬而為相同之處
    置。準此以言，制定在後之行政罰法第26條第2項 既未將緩
    起訴處分列舉其中，本於保障人民基本權及「法律明示其一
    排除其他」之法理暨前揭說明，自不能將條文中「不起訴處
    分」之範圍，擴及於性質並不相同之「緩起訴處分」，併予
    敘明。
  (三)另按於94年12月28日修正公布，並自95年7 月1 日施行之道
    路交通管理處罰條例第35條第8 項規定；「……前項（指有
    酒精濃度超過規定標準而駕駛車輛等情形）汽車駕駛人，經
    裁判確定處以罰金低於本條例第92條第3 項所訂最低罰鍰基
    準規定者，應依本條例裁決繳納不足最低罰鍰之部分」，上
    開道路交通管理處罰條例第35條第8 項之規定，核屬行政罰
    法第26條第1 項之特別規定。又酒後駕車經檢察官為緩起訴
    處分，並命被告向公益團體捐款或提供義務勞務者，被告係
    履行檢察官為緩起訴處分命令，此等命令名義上雖非刑罰，
    但仍是一種特殊的處遇措施，造成被告之財產減少或義務增
    加，性質上亦屬干預人民自由之處分，與刑事制裁無異，實
    質上為刑事處罰。故檢察官為緩起訴處分並命向公益團體捐
    款者，其捐款解釋上亦屬道路交通管理處罰條例第35條第8
    項所定之罰金，監理機關雖不得再為行政裁罰，惟若行為人
    所支付之繳起訴處分金，未達道路交通管理處罰條例第92條
    第3 項所訂最低罰鍰基準規定者（依違反道路交通管理事件
    統一裁罰基準表之規定，駕駛人違反處罰條例第35條第1 項
    第1 款之規定，其吐氣所含酒精濃度超過每公升0.55毫克以
    上者，大型車之最低罰鍰為52,500元），依該條例第35條第
    8 項之規定，即須補繳不足最低罰鍰之部分，始為適法（臺
    灣高等法院暨所屬法院97年法律座談會刑事類提案第39號研
    討結果意旨參照）。
  (四)是以，本件異議人雖於裁決書上所載時、地酒後駕駛營業貨
    運曳引車，而有違反道路交通管理處罰條例第35條第1 項第
    1 款規定之違規行為，惟異議人上開酒後駕車之行為，係屬
    同時觸犯刑事法律及違反行政法上義務規定之行為，且前經
    緩起訴處分確定，緩起訴期間並已屆滿，異議人確定不會再
    受刑事訴追及處罰。又本件異議人違規日期在97年6 月11日
    ，在上開道路交通管理處罰第35條第8 項規定修正生效後，
    而異議人前已給付40,000元給國庫，已產生實質刑罰之效果
    ，則揆諸上開行政罰法第26條、道路交通管理處罰條例第35
    條第8 項規定與前揭說明，原處分機關對異議人上開酒後駕
    車之違規行為予以裁罰時，就其行為應處以其他種類行政罰
    部分（即吊扣駕駛執照12個月及施以道路交通安全講習），
    固仍得予以裁處，惟就裁處罰鍰部分，即應扣除異議人依檢
    察官緩起訴處分支付之40,000元，而就差額部分即12,500元
    予以裁罰（本件異議人酒後駕駛營業貨運曳引車，測得呼氣
    酒精濃度已達每公升0.74毫克，參酌道路交通管理處罰條例
    第92條第4 項及違反道路交通管理事件統一裁罰基準表之規
    定，其最低罰鍰為52,500元，扣除異議人依檢察官緩起訴處
    分支付之40,000元，尚應處以罰鍰12,500元）。
  (五)至異議人雖亦就原處分關於吊扣駕駛執照12個月部分聲明異
    議，惟按汽車駕駛人，因違反道路交通管理處罰條例及道路
    交通安全規則之規定，受吊銷駕駛執照處分時，吊銷其持有
    各級車類之駕駛執照，道路交通管理處罰條例第68條定有明
    文。而此規定係於94年12月14日修正公布，並於95年3 月1
    日施行，而修正前之道路交通管理處罰條例第68條則係規定
    「汽車駕駛人，因違反本條例及道路交通安全規則之規定，
    受吊扣或吊銷駕駛執照處分時，吊扣或吊銷其持有各級車類
    之駕駛執照」，觀其修法意旨，係以「原條文將違規駕駛人
    所持有之各級車類駕駛執照一併吊扣或吊銷，失之過酷，影
    響人民工作及生活甚鉅」為由，而刪除吊扣駕駛人駕駛執照
    時，應吊扣駕駛人持有各級車類駕駛執照之規定，是依現行
    道路交通管理處罰條例，已無得吊扣駕駛人所持有他級駕駛
    執照之依據存在，從而，於為吊扣駕駛人駕駛執照之處分時
    ，自僅得吊扣駕駛人違規時所駕駛該級車類之駕駛執照，以
    限制其繼續駕駛該級車類行駛道路之權利。據此，本件異議
    人係駕駛營業貨運曳引車而為上開違規行為，則原處分機關
    吊扣異議人違規時所駕駛車輛之同級駕駛執照，即職業聯結
    車之駕駛執照，於法自無不合，異議人所辯並不足採為對異
    議人有利之認定。
五、綜上所述，異議人就原處分吊扣職業聯結車駕駛執照12個月
    部分之異議雖無理由，惟原處分機關就裁處異議人罰鍰52,
    500 元部分，既有瑕疵及未洽之處，自應由本院予以撤銷原
    處分，另自為裁定如主文第2 項所示。
據上論斷，應依道路交通案件處理辦法第20條前段，裁定如主文
。
中    華    民    國    98    年    11    月    23    日
                  交通法庭      法  官  林裕凱
以上正本證明與原本無異。
如不服本裁定，應於收受送達後5 日內向本院提出抗告狀。
中    華    民    國    98    年    11    月    25    日
                                書記官  黃靖媛


司法院資訊處製作；財團法人民間司法改革基金會備份。
